---
output:
  html_document:
    fig_width: 6
    fig_height: 4
    fig_caption: false
---

# R - 시각화 기본

Acknowledgement: 본 절의 구성에는 다음 교재를 발췌하였다.

- Galit Shmueli 외 4인 지음, 조재희 외 4인 역 (2018). 비즈니스 애널리틱스를 위한 데이터마이닝 (R Edition). 이앤비플러스.
- Baumer et al. (2024) Modern Data Science with R (3rd Edition). CRC Press. [https://mdsr-book.github.io/mdsr3e/](https://mdsr-book.github.io/mdsr3e/)


## 시각화의 중요성 및 시각화의 주요 요소

[Modern Data Science with R의 2장](https://mdsr-book.github.io/mdsr3e/02-datavizI.html)에 자세히 설명되어 있으니 일독을 권한다.

## 예제용 데이터

- 보스턴 주택 데이터 (Boston housing data)
  - Housing data for 506 census tracts of Boston from the 1970 census.
  
```{r, message=FALSE }
# install.packages("mlbench")
data("BostonHousing", package = "mlbench")
head(BostonHousing, 7)
str(BostonHousing)
summary(BostonHousing)
dim(BostonHousing)
```

- 암트랙 승차자 수 데이터 (AmTrak ridership data)

```{r, message=FALSE }
amtrak <- read.csv("https://raw.githubusercontent.com/mandyhpnguyen/MS-Data-Analytics-Datasets/main/Time%20Series/Amtrak%20data.csv")
head(amtrak, 7)
str(amtrak)
summary(amtrak)
dim(amtrak)
```


## 기본적 시각화

- 히스토그램 (Histogram)
- 상자그림 (Boxplots)
- 막대 차트 (Bar charts)
- 산점도 (Scatter plots)
- 선 그래프 (Line graphs)



### 히스토그램 (histogram)

- 주택가격의 중앙값(medv)의 히스토그램을 살펴보자.

```{r}
hist(BostonHousing$medv, xlab = "medv")
```

### 상자 그림 (box plot)

- 상자그림의 기본 문법은 다음과 같다.

```{r}
boxplot(BostonHousing$medv)
```

- 상자 그림은 다음과 같이 그린다.
  - 위쪽 이상점은 Q3 + 1.5*(Q3-Q1)위에 있는 점으로 정의된다. 아래쪽 이상점도 비슷하게 정의된다.
  - 박스: Q1부터 Q3까지의 범위 (가운데 선은 Q2 중간값)
  - 박스의 위쪽/아래쪽 bar는 maximum/minimum of non-outliers


- 상자그림은 여러 하위군을 비교하기에도 좋다. 다음은  주택가격 중앙값을 찰스강변(1) or 찰스강변 아님(0)으로 구분하여 상자그림을 그렸다.

```{r}
boxplot(BostonHousing$medv ~ BostonHousing$chas, xlab = "chas", ylab = "medv")
```

### 막대 차트 (bar chart)

- 평균 주택가격을 찰스강변 지역(`chas=1`), 찰스강변 이외지역(`chas=0`)으로 구분하여 막대그래프로 그리고자 한다.

- 먼저 각 지역들에 대한 요약값을 계산한다.

```{r}
data.for.plot <- aggregate(BostonHousing$medv, by = list(BostonHousing$chas), FUN = mean)
names(data.for.plot) <- c("CHAS", "MeanMEDV")
print(data.for.plot)
```

- 위와 같이 한 컬럼이 범주, 한 컬럼이 값을 뜻하는 테이블이 있으면 막대그래프를 그릴 수 있다.

```{r}
barplot(height=data.for.plot$MeanMEDV, names.arg = data.for.plot$CHAS,
     xlab = "CHAS", ylab = "Avg. MEDV")
```

### 산점도 (scatter plot)

- 산점도는 두 수치형 변수의 관계를 시각화하는 데 쓰인다.

```{r}
plot(x=BostonHousing$medv, y=BostonHousing$lstat, ,  xlab = "MDEV", ylab = "LSTAT")
```

### 선 그래프 (line graph)

- R의 `plot`함수는 주어진 점들의 sequence를 선으로 이어주는 기능도 갖고 있다.



## R 기본 그래픽 함수들의 구성요소


